最　高　行　政　法　院　判　決　　　　　　　　　九十一年度判字第二○八三號
　　上　訴　人　財政部證券暨期貨管理委員會
　　代　表　人　甲○○
　　被上訴人　　戊○○
　　　　　　　　庚○○
　　　　　　　　乙○○
　　　　　　　　丙○○
　　　　　　　　己○○
　　　　　　　　丁○○
右當事人間因證券交易法事件，上訴人對於中華民國九十年四月十二日臺北高等行政
法院八十九年度訴字第七六四號判決，提起上訴，本院判決如左：
　　主  文
原判決廢棄。
被上訴人在第一審之訴駁回。
第一審及上訴審訴訟費用均由被上訴人負擔。
　　理  由
本件上訴人主張：一、按證券交易法第四十三條之一第一項：「任何人單獨或與他人
共同取得任一公開發行公司已發行股份總額超過百分之十之股份者，應於取得後十日
內，向主管機關申報其取得股份之目的、資金來源及主管機關所規定應行申報之事項
；申報事項如有變動時，並隨時補正之」之立法意旨，係期使公司股權重大異動之資
訊能即時且充分公開，使主管機關及投資人能瞭解公司股權大量變動之來由及其趨向
，以貫徹完全公開之原則，並防範有心人士介入上市、櫃公司經營權謀取不法利益，
俾保障投資大眾之權益。該條文所稱「共同取得」，按其立法意旨應係取得人間基於
目的上之結合，有共同取得之意思，無論其持有之形式為「分別共有」或「公同共有
」，只要渠等取得同一公開發行公司股份超過該公司已發行股份總額百分之十者，即
應按證券交易法第四十三條之一第一項規定，將取得股權及其異動相關資訊辦理公告
及申報。原判決就該條文所謂共同取得係基於共同之意思聯絡而取得股份者，表示其
取得人有義務主動向主管機關申報其取得公開發行公司股份之股數等觀點，與上訴人
所表達之意念尚屬一致。惟上訴人曾就戊○○以其所屬相關公司，於八十四年十月間
取得國揚公司經營權，與庚○○「共同意圖」為自己不法之所有，以所屬漢陽集團之
相關公司（包括三功投資等共同取得人）買入國揚、廣宇及福益等上市公司股票，為
避免受亞洲金融風暴影響，導致其所控公司因股價下滑而資產大幅萎縮，竟意圖套取
國揚資金（買進上市公司股票資金來源）藉以維持股價，連續利用業務上之機會，挪
用侵占國揚資產，違反證券交易法事件，案經臺北地方法院檢察署八十七年度偵字第
二四七五六號及八十八年度偵字第一九四二號起訴書提起公訴，並於八十九年九月十
九日經臺北地方法院八十八年度訴字第一六四號刑事判決有罪等事實，於九十年三月
二十九日言詞辯論當庭就戊○○與其相關公司共同取得國揚股份之事證，提出爭辯，
然原判決卻以兩造其餘攻擊防禦方法，於本件判決結果不生影響，不予一一審究為由
，判決撤銷原處分。按行政訴訟法第一百八十九條「行政法院為裁判時，應斟酌全辯
論意旨及調查證據之結果，依論理及經驗法則判斷事實真偽。依前項判斷而得心證之
理由，應記明於判決。」及同法第二百四十三條「判決不適用法規或適用不當者，為
違背法令。有左列各款情形之一者，其判決當然違背法令．．．六、判決不備理由或
理由矛盾者。」等規定，其判決顯有違背法令。二、綜上所陳，原判決違背法令，為
此，請求廢棄原判決，以維權益，而符法紀等語。
原審斟酌全辯論意旨及調查證據之結果：以『一、按行政機關基於其法定職權，固得
對多數人民，就一般事項制定普遍抽象適用之職權命令，但其內容仍必須遵守有關法
律之規定，不得逾越。證券交易法第四十三條之一第一項規定：「任何人單獨或與他
人共同取得任一公開發行公司已發行股份總額超過百分之十之股份者，應於取得後十
日內，向主管機關申報其取得股份之目的、資金來源及主管機關所規定應行申報之事
項；申報事項如有變動時，並隨時補正之。」其中規定主管機關得制定者，為符合該
條項規定「單獨或與他人共同取得任一公開發行公司已發行股份總額超過百分之十之
股份」，所應「申報之事項」，而不及於其他，故被告依該條項所制定之系爭申報事
項要點，自應遵守上開規定之範圍。二、查系爭申報事項要點第三條規定：「本要點
所稱與他人共同取得股份之共同取得人包括左列情形：．．．(二)本人及其配偶、未成
年子女及二親等以內親屬持有表決權股份合計超過三分之一之公司或擔任過半數董事
、監察人或董事長、總經理之公司取得股份者」，乃係就申報義務主體所取得之股份
範圍加以規範，與證券交易法第四十三條之一第一項規定主管機關依其職權訂定「申
報事項」之範圍有所不同。按關於人民在何種情形下，有義務主動向主管機關申報其
取得公開發行公司股份之目的、資金來源及主管機關所規定應行申報之事項，證券交
易法第四十三條之一第一項業已明白規定為「單獨或與他人共同取得該公開發行公司
已發行股份總額超過百分之十之股份者」，而所謂共同取得，法律上本有一定之意義
，即取得為共有（包括分別共有或公同共有）或基於共同之意思聯絡而取得者。系爭
申報事項要點第三條第二款將共同取得人之範圍規定包括「本人及其配偶、未成年子
女及二親等以內親屬持有表決權股份合計超過三分之一之公司或擔任過半數董事、監
察人或董事長、總經理之公司取得股份者」，實已逾越法律應有之解釋，本院（即審
原法院）自不受其拘束（參照司法院釋字第一三七、二一六號解釋）。三、又證券交
易法第二十二條之二第一項規定，已依該法發行股票公司之董事、監察人、經理人或
持有公司股份超過股份總額百分之十之股東，其股票之轉讓，應依該條所規定之一定
方式為之。同法第二十五條第一項規定，公開發行股票之公司於登記後，應即將其董
事、監察人、經理人及持有股份超過股份總額百分之十之股東，所持有之本公司股票
種類、股數及票面金額，向主管機關申報並公告之。同法第一百五十七條之一第一項
規定，發行股票公司之董事、監察人及經理人，或持有該公司股份超過百分之十之股
東，獲悉該公司有重大影響其股票價格之消息時，在該消息未公開前，不得對該公司
之上市或在證券商營業處所買賣之股票，買入或賣出。上開法條之規定，均包括其配
偶、未成年子女及利用他人名義而持有股票者在內（第二十二條之二第三項規定：「
第一項之人持有之股票，包括其配偶、未成年子女及利用他人名義持有者。」、第二
十五條第三項規定：「第二十二條之二第三項之規定，於計算前二項持有股數準用之
。」、第一百五十七條之一第五項規定：「第二十二條之二第三項之規定，於第一項
第一款、第二款準用之；．．．」）。申言之，上開相關證券交易法之規定，就董事
、監察人、經理人及持有公司股份超過股份總額百分之十之股東有關申報並公告義務
之課予、股票轉讓之方式、買賣股票權利之限制，適用於其配偶、未成年子女及利用
他人名義而持有股票者，均已有明文規定，而同法第四十三條之一對於所謂共同取得
人，既無類似之明文規定，依法律之邏輯解釋原則，即不應予以擴張解釋。至於為使
公開發行公司之股權發生重大變化時，資訊能及時且充分公開，使證券主管機關及投
資大眾能有所了解，落實股權重大異動之管理，並確保投資大眾之權益，在公開發行
公司股權發生變動之情形下，課予關係人有向主管機關申報之義務，固屬必要，惟其
既涉及人民之義務，依中央法規標準法第五條第二款規定，自應以法律之形式為之。
四、查原告（即被上訴人，下同）戊○○為三功公司、漢華公司、廣宇公司、漢碩公
司、漢神名店公司之董事長，原告侯西添為漢聯公司、漢陽公司之監察人，原告己○
○、丁○○為漢陽公司之董事，原告戊○○持有承陽公司表決權股份超過三分之一及
其配偶李琇瑟擔任過半數董事，原告己○○為利陽公司之董事長，原告丁○○為漢神
實業公司之董事長，又三功公司、漢華公司、廣宇公司、漢碩公司、漢神名店公司、
漢聯公司、承陽公司、漢陽公司、利陽公司、漢神實業公司為各自獨立之法人，法人
人格均屬個別，各自取得國揚公司之股份並未超過該公司已發行股份總額百分之十等
事實，為兩造所不爭執，雖堪信為真實。惟被告（即上訴人）以原告候西泉、己○○
係原告戊○○之二親等親屬，或擔任上開公司董事長，或擔任上開公司過半數董事、
監察人，或持有表決權股份合計超過三分之一，另原告戊○○之配偶李琇瑟擔任承陽
公司過半數董事，均與原告戊○○有系爭申報事項要點第三條第二款所規定之上開關
係，而將渠等認係證券交易法第四十三條之一第一項規定所稱之共同取得人，而渠等
於八十六年三月十六日共同取得國揚公司股票，合計超過該公司已發行股份總額之百
分之十，嗣後自八十七年七月三日至同年九月二十五日增加持股一一、一五七、○○
○股，未於所持股份變動後即向被告申報，且累計增減數量超過已發行股份總額百分
之一，亦未即公告，有違證券交易法第四十三條之一第一項規定，乃依同法第一百七
十八條第一項第一款、第一百七十九條之規定，處原告罰鍰十萬元（折合新台幣三十
萬元），於法自有未合。原告主張原處分為違法，訴願及再訴願決定仍予維持，亦有
違誤，即屬可採，爰將再訴願、訴願決定及原處分均予以撤銷。五、兩造其餘攻擊防
禦方法，於本件判決結果不生影響，故不逐一審究，併此明。』為由，依行政訴訟
法第九十八條第三項前段規定，判決本件被上訴人在原審之訴為有理由，將再訴願、
訴願決定及原處分均予以撤銷，固非無見。本院查：按「任何人單獨或與其他人共同
取得任一公開發行公司已發行股份總額超過百分之十之股份者，應於取得後十日內，
向主管機關申報其取得股份之目的、資金來源及主管機關所規定應行申報之事項；申
報事項如有變動時，並隨時補正之。」「有左列情事之一者，處二萬元以上十萬元以
下罰鍰：一、違反．．．第四十三條之一第一項．．．．規定者」及「法人違反本法
之規定者，依本章各條之規定處罰其為行為之負責人。」分別為證券交易法第四十三
條之一第一項、第一百七十八條第一項第一款及第一百七十九條所明定。次按「任何
人單獨或與其他人共同取得任一公開發行公司已發行股份總額超過百分之十之股份時
，單獨或共同取得人均應於取得後十日內依本要點之規定向本部證券暨期貨管理委員
會（以下簡稱本會）申報。」「本要點所稱任何人取得公開發行公司已發行股份，其
取得股份包括其配偶、未成年子女及利用他人名義持有者。」「本要點所稱與他人共
同取得股份之共同取得人包括左列情形：（一）由本人以信託、委託書、授權書或其
他契約、協議、意思聯絡等方法取得股份者。（二）本人及其配偶、未成年子女及二
親等以內親屬持有表決權股份合計超過三分之一之公司或擔任過半數董事、監察人或
董事長、總經理之公司取得股份者。．．．」「前二項規定於本人為法人時，其負責
人或有代表權之人亦適用之。」「依本要點應行申報之事項如下，其申報事項應公告
之，並檢附公告報紙向本會申報：．．．」及「所申報事項如有變動，應依左列規定
辦理：（一）所持有股份數額增、減應即向本會申報，持股增減數量達該公司已發行
股份總額百分之一時應即公告，並檢附公告報紙向本會申報；上開申報及公告義務應
繼續至單獨或共同取得股份低於該公司已發行股份百分之十為止。（二）其他申報事
項如有變動，應於事實發生之日起二日內公告並檢附公告報紙向本會申報。」分別為
行為時申報事項要點第一條、第三條、第四條、第六條及第七條所規定。查申報事項
要點第二條、第三條及第四條係上訴人依證券交易法第四十三條之一第一項之立法意
旨，期使公開發行公司股權發生重大變化時，其資訊能即時且充分公開，使證券主管
機關及一般投資人能瞭解公司股權大量異動情況、未來公司經營權可能發生之變化及
經營決策是否連帶發生重大改變，在證券交易法第四十三條之一第一項未對共同取得
作定義性規定之前提下，就該條項所定之「取得股份」、「共同取得人」、「取得方
式」等，予以明白規定其定義及其適用範圍，以闡釋該規定之含義，使取得人知悉在
何種情形屬共同取得人應行申報。核其性質屬主管機關基於職權，為執行證券交易法
第四十三條之一第一項規定之必要而為之補充性解釋規定，於不違反證券交易法第四
十三條之一第一項之立法意旨及規範目的範圍內，自得適用之。該要點第三條規定：
「本要點所稱與他人共同取得股份之共同取得人包括．．．(二)本人及其配偶、未成年
子女及二親等以內親屬持有表決權股份合計超過三分之一之公司或擔任過半數董事、
監察人或董事長、總經理之公司取得股份者」，乃係就申報義務主體所取得之股份範
圍加以規範，其中由於本人與其配偶、未成年子女及二親等以內親屬之間，關係密切
，除非有特別情事，依經驗法則，渠等所主導或控制之公司會與本人擔任董事長之公
司取得同一家公開發行公司之股票，合計超過其已發行股份總額百分之十，應非巧合
，堪認係有意之安排。而是否有特殊情事，舉證責任在行為人，不在主管機關，故主
管機關在無反證之情況下，依上開要點所揭示之親屬關係，就渠等所主導或控制之公
司所取得之股份，解為具有意思聯絡或利用關係而算入共同取得之股份，並無違經驗
法則，於此範圍內上開要點無違證券交易法第四十三條之一第一項之立法意旨，亦未
增加共同取得人之義務，與司法院釋字第三一三號解釋意旨無所牴觸，自得適用。原
審判決以該要點第三條規定，乃係就申報義務主體所取得之股份範圍加以規範，與證
券交易法第四十三條之一第一項規定主管機關依其職權訂定「申報事項」之範圍有所
不同。證券交易法第四十三條之一第一項業已明白規定為「單獨或與他人共同取得超
過已發行公司股份十分之一」者，而所謂單獨取得或共同取得，法律上本有一定之意
義，即取得為單獨所有或共有（包括分別共有或公同共有）。申報事項要點第三條第
二款將共同取得人之範圍規定包括「本人及其配偶、未成年子女及二親等以內親屬持
有表決權股份合計超過三分之一之公司或擔任過半數董事、監察人或董事長、總經理
之公司取得股份者」，已逾越法律應有之解釋云云，將證券交易法第四十三條之一第
一項規定之「共同取得」，限縮解釋為「共有」，既無法律上之依據，對於證券交易
法第四十三條之一第一項之立法意旨尚有誤解，其拒絕適用申報事項要點第三條第二
款即難謂無違誤之處，上訴人據以指摘原判決違背法令，為有理由，應由本院將原判
決廢棄。本件依原審判決所確定之事實，被上訴人戊○○係三功公司、漢華公司、廣
宇公司、漢碩公司、漢神名店公司之負責人，乙○○係漢聯公司之負責人，庚○○係
承陽公司之負責人、丙○○係漢陽公司之負責人、己○○係利陽公司之負責人、丁○
○係漢神實業公司之負責人，上訴人以上開公司與戊○○（包括其配偶李琇瑟）係證
券交易法第四十三條之一第一項規定所稱之共同取得人，渠等於民國（以下同）八十
六年三月十六日共同取得國揚公司股票，合計超過該公司已發行股份總額之百分之十
，嗣後自八十七年七月三日至同年九月二十五日增加持股一一、一五七、○○○股，
未於所持股份變動後即向上訴人申報，且累計增減數量超過已發行股份總額百分之一
，亦未即公告，有違證券交易法第四十三條之一第一項規定，乃依同法第一百七十八
條第一項第一款及第一百七十九條規定，以八十八年三月一日（八八）台財證（三）
字第○○七七五號處分書處被上訴人罰鍰十萬元（折合新台幣三十萬元），揆諸前開
法令規定及說明，並無違誤，一再訴願決定遞予維持，亦無不合，均應予維持。被上
訴人於原審執詞主張申報事項要點未經授權訂定，該要點第三條擴張法條適用範圍，
與司法院釋字第三一三號解釋意旨不符云云，並無足採。另證券交易法第四十三條之
一第一項後段規定「申報事項如有變動時，並隨時補正之。」故每一變動共同取得人
即負一申報義務，如違反各申報義務，應按次分別處罰，而行政秩序罰法草案第二十
四條之連續行為之處罰規定，尚未經立法公布施行，本件尚無適用餘地，被上訴人於
原審主張上訴人前就關係公司及戊○○（包括其配偶李琇瑟）違反申報事項要點第七
點，於八十六年十一月二十八日至八十七年一月十七日未依規定於所持股變動時公告
並申報，而以八十八年三月一日（八八）台財證（三）第○○七七二號處分書科處罰
鍰十萬元，則本件行為不應再罰乙節，亦非可取。至所提原審法院八十九年訴字第二
五三號判決，業經本院九十年度判字第二四六二號判決廢棄改判，駁回被上訴人戊○
○等於該案之訴訟，自無從據為被上訴人有利之裁判。是被上訴人於原審之訴，為無
理由，應予駁回。
據上論結，本件上訴為有理由，爰依行政訴訟法第二百五十六條第一項、第二百五十
九條第一款、第九十八條第三項、第一百零四條、民事訴訟法第八十七條、第八十五
條第一項前段，判決如主文。
中　　華　　民　　國　　九十一　　　年　　十一　　　　月　　　二十一　　日
                    最 高 行 政 法 院  第 三 庭
                                審 判 長 法  官　　　葉　振　權
                                         法  官      鄭  淑  貞
                                         法  官　　　吳　錦　龍
                                         法  官　　　劉　鑫　楨
                                         法  官　　　吳　明　鴻
右  正  本  證  明  與  原  本  無  異
　　　　　　　　　　　　　　　　　　　　 法院書記官　陳  盛  信
中　　華　　民　　國　　九十一　　　年　　　十一　　　月　　二十一　　　日
